【裁判字號】    88,簡上,405
【裁判日期】    890614
【裁判案由】    確認票據債權不存在
【裁判全文】
臺灣板橋地方法院民事判決  八十八年簡上字第四○五號
    上  訴  人  甲○○
    訴訟代理人  黏舜權律師
    被 上 訴人  乙○○  住臺.
右當事人間確認票據債權不存在事件，上訴人對於中華民國八十八年九月十日本院板
橋簡易庭八十八年度板簡字第四○三號第一審判決不服，提起上訴，本院判決如左：
    主  文
原判決廢棄。
確認被上訴人乙○○所持有如附表所示之支票票據債權不存在。
第一、二審訴訟費用由被上訴人負擔。
    事  實
甲、上訴人方面：
  一、聲明：如主文所示。
  二、陳述：
    （一）緣上訴人前於民國八十三年間曾透過訴外人鍾秀霞向被上訴人借款新台幣
          （下同）六十萬六千元，並交付由元培公司所簽發面額六十萬六千元整、
          支票號碼ＡＢ0000000號、付款人為臺灣銀行樹林分行，並經上訴
          人背書之支票一紙作為擔保，嗣於八十四年七月間清償完畢，被上訴人並
          將系爭支票交還上訴人，雙方更立有和解書一紙，是系爭票據債權業已不
          存在。至於前開和解之當事人雖僅有被上訴人與訴外人鍾秀霞，然上訴人
          對於被上訴人之債務亦在和解範圍之內，惟上訴人所執上開之和解書，上
          訴人業已因事隔已久而滅失。
    （二）系爭由元培公司所簽發面額六十萬六千元整、支票號碼ＡＢ000000
          0號、付款人為臺灣銀行樹林分行，並經上訴人背書之支票票款債權，已
          於八十四年七月二十一日由被上訴人與上訴人等數人達成和解，將系爭支
          票連同其他四張支票以七十萬元達成和解，並由訴外人鍾秀霞標取其跟會
          會款給付予被上訴人七十萬元用以清償和解債務，故票款業已清償。為此
          提起本件訴訟，請求確認系爭支票票據債權不存在。
    （三）當初是訴外人鍾秀霞透過標會以清償和解債務七十萬元，且因為標會的關
          係，被上訴人有同意這七十萬元可以延期清償，亦即當初被上訴人收受七
          十萬元以後，確實有同意依照該和解契約可以延期履行。
    （四）被上訴人所收受用以清償和解債務七十萬元的會本來是訴外人鍾秀霞的會
          ，即和解以後就訴外人鍾秀霞的會清償該和解的債務，該訴外人鍾秀霞本
          身除了清償本身的債務外，也有代位清償上訴人的債務。
  三、證據：提出支票一紙、和解書影本一份為證，並聲請訊問證人黃憲文、鍾秀霞
      。
乙、被上訴人方面：
    被上訴人未於言詞辯論期日到場，惟據其原審及準備程序所提出書狀之記載及以
    前到場所為之聲明、陳述略稱：
  一、聲明：駁回上訴。
  二、陳述：
    （一）緣上訴人曾透過訴外人鍾秀霞向被上訴人借款六十萬六千元，並簽發面額
          為五十萬元之本票作為擔保，嗣再以由王福全所簽發面額為六十萬六千元
          之支票向被上訴人換回上開本票，惟屆期提示未獲付款，上訴人僅係一再
          以他人所開立之支票虛以委蛇，未曾給付分毫，是被上訴人遂於八十三年
          間就前與上訴人間之借貸紛爭，除依民事訴訟程序，提起給付支票票款之
          訴外，並同時循刑事訴訟程序，就上訴人涉有詐欺罪嫌提出告訴。嗣因上
          訴人於民事給付支票票款事件審理中始終未到庭爭執，獲得敗訴判決，被
          上訴人即持上開判決就上訴人之財產強制執行，但執行無效果，而取得債
          權憑證。至於刑事部分，則因上訴人為求減輕罪刑，而偕同訴外人鍾秀霞
          等人與被上訴人幾次協商，終在代書處就原本請求金額一百五十三萬六千
          元以七十萬元達成和解，就該和解範圍確有包括系爭支票在內，同時在訴
          外人鍾秀霞之要求下，始將全部的支票退票理由單交由見證人保管，然此
          等見證人雖就和解為見證，卻不知所有債權債務關係之來龍去脈。故上訴
          人所言，合法取回系爭票據一節，尚非真實。況被上訴人和解的對象乃是
          訴外人鐘秀霞，而與上訴人無涉。再者，和解後，訴外人鍾秀霞仍未按時
          履行和解內容，幾經催討，始支付新台幣七十萬元，是上開和解並未成立
          ，且經被上訴人計算，訴外人鍾秀霞所給付之七十萬部分猶有未足，上訴
          人積欠被上訴人部分尚未清償完畢，從而上訴人之請求顯無理由。
    （二）上訴人前開透過訴外人鍾秀霞向被上訴人借款六十萬六千元，而交付之上
          開支票經屆期提示未獲付款後，嗣雖與訴外人鍾秀霞就連同上訴人部分以
          七十萬達成和解，但並約定倘未於八十四年八月三十一日履行，即回復為
          原來的債權一百多萬元，惟訴外人鍾秀霞除交付發票人均為黃清吉、面額
          分別為二十萬及五十萬之支票二紙作為擔保外，仍未按和解內容依約履行
          ，經被上訴人再三追討，始由鍾秀霞同意讓與其於八十四年八月二十五日
          所標得以黃憲富為會首之會款，但又因會首黃憲富一時週轉不靈，才在拖
          延二個月後，確實分別給付二十萬及五十萬元予被上訴人。是訴外人鐘秀
          霞既未按時履行和解契約，前開和解自不成立，系爭票據債權仍然存在。
    （三）上訴人確實有積欠被上訴人借款未還。當初雖有和解，但僅是為了上訴人
          刑事案件的需求，才相約到代書事務所書立和解書，惟上訴人等並未當場
          給付現金予被上訴人，同時和解書中並有約定須在八十四年八月三十一日
          以前給付一筆七十萬元現金予被上訴人，否則即回復原來之債權數額。但
          後來仍遲延到十月份始由訴外人鍾秀霞透過標會分別給付二十萬元、五十
          萬元，因此，上開和解債務七十萬元固有清償，仍有所耽擱，然基於人性
          的弱點，只要有所清償，被上訴人還是收受。況就被上訴人立場觀之，上
          開和解一事根本是上訴人有意詐欺被上訴人，被上訴人當然不同意上訴人
          等將原本一百五十餘萬元的債務折成七十萬元和解。
  三、證據：提出臺灣板橋地方法院板院瑞民執實字第三三四九八號債權憑證一紙、
      互助會名冊一份為證。
      理    由
一、本件被上訴人經合法通知未於言詞辯論期日到場，核無民事訴訟法第三百八十六
    條各款所列情形，爰准上訴人之聲請，由其一造辯論而為判決。
二、本件上訴人起訴主張：伊前於八十三年間曾透過訴外人鍾秀霞向被上訴人借得六
    十萬六千元，並交付經伊背書、如附表所示之支票一紙作為擔保，嗣於八十四年
    七月二十一日，由訴外人鍾秀霞為代表，就上訴人連同訴外人鍾秀霞等債務人間
    共計一百五十餘萬元之借貸債務，與被上訴人以七十萬元達成和解，此立有和解
    書為憑，而訴外人鍾秀霞並以自己之會款清償該和解之債務，該訴外人鍾秀霞本
    身除了清償本身的債務外，並已代位清償上訴人前開債務等語，為此提起本訴請
    求確認被上訴人所持有經伊背書、如附表所示之系爭支票，對伊之票據債權不存
    在。被上訴人則以：其固曾與上訴人於八十四年七月間，就上訴人連同訴外人鍾
    秀霞等債務人間共計一百五十餘萬元之借貸債務，以七十萬元與訴外人鍾秀霞達
    成和解，然因訴外人鍾秀霞未依約於同年八月三十一日履行，則依和解當時之約
    定，仍回復為原來的債權一百五十餘萬元，從而，上開和解並不成立，系爭票據
    債權尚屬存在，上訴人之請求顯無理由等語資為抗辯。
三、經查本件上訴人起訴主張前於八十三年間曾透過訴外人鍾秀霞向被上訴人借得六
    十萬六千元，並交付經伊背書、如附表所示之支票一紙作為擔保，嗣於八十四年
    七月間，由訴外人鍾秀霞為代表，就上訴人連同訴外人鐘秀霞等債務人間共計一
    百五十餘萬元之借貸債務，與被上訴人以七十萬元達成和解，並業已於同年十月
    間交付之七十萬元予被上訴人收受之事實，有上訴人提出之支票及和解書足憑，
    並為被上訴人所不爭執，自堪信為真實。至被上訴人所抗辯和解當初，雙方尚有
    約定，倘未於八十四年八月三十一日履行，即回復為原來的債權一百五十餘萬元
    ，而訴外人鍾秀霞既遲至同年十月間始交付七十萬元而未依約按時清償，依上開
    約定，系爭和解即未成立，被上訴人與上訴人間仍有六十萬六千元之借貸債務存
    在等節，惟此乃經上訴人所堅決否認，並主張該和解之債務，業經訴外人鍾秀霞
    透過標會以清償和解債務七十萬元，且因為標會的關係，被上訴人有同意這七十
    萬元可以延期清償，該訴外人鍾秀霞本身除了清償本身的債務外，並已代位清償
    上訴人前開債務等語。是本件所應審究者厥為：被上訴人是否曾同意延期給付，
    及系爭和解是否業已成立並清償完畢？
四、經查：（一）上訴人主張系爭和解債務係以訴外人鍾秀霞標得之會款為清償，而
    因標會之故，被上訴人曾同意延期給付之事實，業據證人即系爭和解當事人鍾秀
    霞、系爭和解見證人黃憲文分別於本院審理中到庭作證，其中鍾秀霞證述：「她
    先拿了二十萬元，五十萬元我們標會要給她，她怕我們標會，錢不給她，她要向
    會首拿，會首說好像沒有錢給她，被上訴人就同意會首晚一個月給她，會首也有
    給被上訴人延期一個月的利息，是被上訴人自己同意延期接受七十萬元，錢給她
    我們就清楚了」；另黃憲文則證述：「這其中牽涉到標會，二十萬元的支票先給
    她，五十萬元是她先與會首說好的」、「他有付利息錢，大概多少我不清楚」等
    語纂詳，此有本院八十九年四月十四日準備程序筆錄在卷可稽，堪信上訴人此部
    分之主張為真實。況本件被上訴人亦承認係其自己向會首收取訴外人鐘秀霞的會
    款，並有分別領得二個月的利息，即二十萬元的一個月利息、五十萬元的二個月
    利息等情，益見被上訴人確曾同意訴外人鍾秀霞延期給付系爭和解債務七十萬元
    ，並為收受延期利息之舉至明。（二）本院觀諸系爭和解書內容，就訴外人鍾秀
    霞個人債務金額乃為三十五萬元，亦即僅為系爭和解金額之一半，倘依該被上訴
    人所辯系爭和解並未成立，被上訴人未同意延期清償云云，則依理該訴外人鍾秀
    霞以自己之會款讓予被上訴人而交付七十萬元之際，被上訴人就逾上開訴外人鍾
    秀霞個人債務三十五萬元部分，自無收受之理，今被上訴人既加以收受，更見系
    爭於八十四年七月二十一日由被上訴人與訴外人鍾秀霞所達成和解業已成立，被
    上訴人前開辯解，顯屬卸責之詞，委無足採。
五、是綜上所述，本件被上訴人確曾同意就上開與訴外人鍾秀霞於八十四年七月二十
    一日所達成和解應給付之七十萬為延期給付，而被上訴人既已收受訴外人鍾秀霞
    所交付之七十萬元清償無誤，則兩造間當不受倘未於八十四年八月三十一日履行
    ，即回復為原來的債權一百五十餘萬元之約定之拘束，即系爭和解既已成立並已
    清償完畢，而查本件上訴人所交付經伊背書、如附表所示之支票一紙作為擔保，
    既於該訴外人鍾秀霞為代表，就上訴人連同訴外人鐘秀霞等債務人間共計一百五
    十餘萬元之借貸債務，與被上訴人以七十萬元達成和解之內容，並由該訴外人鍾
    秀霞依該和解內容除清償本身的債務外，並已代位清償上訴人前開債務，已如前
    述。是認，被上訴人所持有經上訴人背書、如附表所示之支票，對上訴人之票據
    債權自屬消滅而不存在，從而，上訴人之請求，洵屬正當，應予准許。原審詎為
    上訴人敗訴之判決，尚有未洽。上訴意旨指摘原判決判決不當，求予廢棄改判，
    為有理由。爰由本院予以廢棄改判，如主文第二項所示。
六、據上論結，本件上訴為有理由，依民事訴訟法第四百三十六條之一第三項、第四
    百五十條、第七十八條、第四百六十三條、第三百八十五條第一項前段，判決如
    主文。
中      華      民      國    八十九    年      六      月    十四      日
                                          臺灣板橋地方法院民事第三庭
                                              審判長法    官  游婷麟
                                                    法    官  徐福晉
                                                    法    官  楊志勇
右為正本係照原本作成
本判決不得上訴。
中      華      民      國    八十九    年      六      月    十四      日
~F0
~T40
┌──────────────────────────────┐
│附表                                                        │
├─┬────┬────┬──────┬──────┬────┤
│編│發 票 人│付 款 人│票 面 金 額 │支 票 號 碼 │備註    │
│號│        │        │（新 台 幣）│            │        │
├─┼────┼────┼──────┼──────┼────┤
│１│元培企業│臺灣銀行│六十萬六千元│ＡＢ八二七三│上訴人李│
│  │有限公司│樹林分行│            │六七四      │玉珍背書│
└─┴────┴────┴──────┴──────┴────┘
~B法院書記官  李淑貞
中      華      民      國    八十九    年      六      月    十四      日


司法院資訊處製作；財團法人民間司法改革基金會備份。
